【裁判字號】    95,上易,199
【裁判日期】    950502
【裁判案由】    分配表異議之訴
【裁判全文】
臺灣高等法院民事判決                 95年度上易字第199號
上  訴  人  丁○○
被 上訴 人  丙○○
訴訟代理人  葉銘功律師
            孫千蕙律師
被 上訴 人  甲○○
訴訟代理人  乙○○
上列當事人間分配表異議之訴事件，上訴人對於中華民國94年12
月30日臺灣臺北地方法院94年度訴字第4920號第一審判決提起上
訴，本院於95年4月18日言詞辯論終結，判決如下：
    主      文
上訴駁回。
第二審訴訟費用由上訴人負擔。
    事實及理由
一、上訴人主張：上訴人自民國59年2月9日起任職於訴外人立大
    農畜股份有限公司（下稱立大公司），89年6月30日退休時
    職務雖為副總經理，惟自始即係該公司勞工身分，非該公司
    依公司法委任之經理人。上訴人退休時，因立大公司之退休
    準備金不足支付上訴人，雙方遂簽立分期給付協議書並送高
    雄縣政府備查。詎料立大公司未依約給付，上訴人就上開退
    休金債權聲請核發支付命令確定後，聲請強制執行參與分配
    訴外人蘇進文等與立大公司間給付退休金強制執行事件，因
    執行金額不足清償債權，由執行法院發給債權憑證後又聲請
    參與分配被上訴人等聲請強制執行立大公司對於訴外人中央
    信託局股份有限公司之勞工退休準備金債權，經原法院執行
    處於94年8月9日製作分配表，因上開分配表將上訴人之退休
    金債權誤列為借款債權，致上訴人無從受償，上訴人遂於94
    年8月15日具狀聲明異議，主張上訴人與被上訴人間之退休
    金債權，依比例上訴人應分配新台幣（下同）927,910元；
    被上訴人則分別具狀不同意上訴人更正分配表之主張，上訴
    人乃依強制執行法第41條之規定提起本訴云云（原審為上訴
    人敗訴之判決，上訴人不服提起本件上訴）。並聲明：(一)原
    判決廢棄。(二)上開廢棄部分，臺灣臺北地方法院94年度執字
    11621號強制執行事件，於94年8月9日所製作之分配表，應
    更正如附表所示之分配。(三)第一、二審訴訟費用由被上訴人
    等負擔。
二、被上訴人則以：上訴人退休時為立大公司委任之經理人，根
    據行政院勞工委員會（下稱勞委會）相關函釋均揭明依公司
    法委任之經理人非屬勞動基準法（下稱勞基法）上受雇用之
    勞工，故其退休金不得自勞工退休準備金專戶支應，應由事
    業單位另行籌措支給。又依立大公司章程第27條規定，該公
    司之副總經理及經理等均由董事會以全體董事會過半數之同
    意為之；再就勞委會（85）台勞動三字第111057號函：「事
    業單位總經理、副總經理、協理、經理請領退休金，‧‧應
    ‧‧證明其係非公司法所委任者‧‧」以觀，總經理、副總
    經理、協理、經理等職位既已被推定為依公司法委任之經理
    人，對照立大公司章程及公司法第29條規範文義，立大公司
    之經理人均屬該公司依公司法第29條所委任者。上訴人雖提
    出「勞工退休金給付通知書」為證，惟該通知書中勞政單位
    查核欄及中央信託局之認證欄悉數空白，足見並未通過主管
    機關或權責機關認證、審核，該通知書尚未生效。又依高雄
    縣政府89年7月19日（89）府勞動字第123488號函：「貴公
    司（按即立大公司）所報丁○○、黃祈用等二人提領退休金
    ‧‧，請自籌支付。」等語，亦否准上訴人可從勞工退休準
    備金專戶中請求支付。並聲明：上訴駁回。
三、上訴人主張其於退休前，係經立大公司僱用，擔任副總經理
    職務，然該職務非經由立大公司委任而來，故其仍具勞工身
    分，可參與勞工退休準備金之分配，卷附民事執行處製作之
    分配表，將上訴人對立大公司之退休金請求權，列為普通債
    權中之一般借款，顯有違誤，應予以更正云云。被上訴人則
    以上訴人為立大公司副總經理，依勞委會之書函所示，副總
    經理非屬勞基法所稱僱用之勞工，故其在民事執行處分配債
    權時，不得列為優先債權而受分配等語置辯。是本件應審究
    者厥為：上訴人於擔任立大公司副總經理辦理退休時所擔任
    副總經理職務，與立大公司間為委任或僱傭之關係？是否屬
    勞基法所稱僱用之勞工？茲分別審酌如下：
  (一)上訴人向立大公司辦理退休時，係擔任該公司副總經理職務
    之事實，業據上訴人提出員職工勤務動態紀錄卡、證明書等
    資料影本為證（原審卷第25、29頁），堪信為真實。又依該
    公司91年6月26日修正前、後之公司章程第27條之記載：「
    本公司得設總經理一人，副總經理及經理若干人。其任免由
    董事會以全體董事會半數之同意為之，但副總經理及經理之
    任免應由總經理提名之」、「本公司得設置經理人，其委任
    、解任及報酬依照公司法第29條規定辦理及依證交法第22-1
    條、第25條規定辦理。經理人之職權，除章程規定外，並得
    依契約訂定。在公司章程或契約規定授權範圍，有公司管理
    事務及簽名之權。經理人職稱，由公司定之，以董事會過半
    數之出席，過半數同意之」等語（原審卷第51頁），顯見無
    論係依修正前、後之立大公司章程，上訴人擔任副總經理職
    務，須經由董事會決議之程序予以任、免，與一般員工之任
    用，無須經由董事會決議之程序已然不同。
  (二)按公司得依章程規定置經理人，其委任、解任及報酬，依左
    列規定定之。為公司法第29條第1項所明定，亦指出經理人
    與公司間為委任關係。參以立大公司前開修正前、後之章程
    ，亦賦予「經理人在授權範圍內，有管理公司事務及簽名之
    權」，用以表徵經理人處理公司之事務，具有獨立之裁量權
    ，此與勞基法所稱僱用之勞工，係指當事人之一方，在從屬
    於公司之關係下提供職業上之勞動力而由他方給付報酬之情
    形，性質上自不相同。
  (三)卷附勞委會針對副總經理可否參與勞工退休準備金之分配，
    亦曾揭示：「事業單位依公司法委任之董事、經理人員，因
    非屬勞動基準法所稱僱用之勞工，基此，該等人員之退休金
    或資遣費，應由事業單位自行籌措支應，而不得自勞工退休
    準備金專戶支付」等語（原審卷第42頁、本院卷第42頁），
    足見上訴人於立大公司擔任副總經理職務，與立大公司間，
    係屬委任，而非僱傭關係甚明。
  (四)至於上訴人雖主張以前在立大公司擔任副總經理之吳有信，
    亦有領取勞工退休金，並提出該員之職工退休申請書、中央
    信託局信託處簽發之勞工退休金支票、收據等為證（原審卷
    第93至95頁）。然上訴人對於訴外人吳有信擔任立大公司副
    總經理之職務，是否與其擔任副總經理時之工作性質相同、
    任用程序一致，並未舉證證明；況訴外人吳有信退休時之職
    位為飼料事業部副總經理，此有訴外人吳有信退休申請書影
    本在卷可稽（本院卷第54頁），而上訴人之職稱為總經理室
    之副總經理，服務單位顯有不同，又依卷附上訴人不爭執之
    立大公司組織系統表（本院卷第55頁），飼料事業部與其他
    之食品事業部、營建事業部、技術研發部、管理行政部同為
    立大公司一級單位，與上訴人擔任之副總經理直屬總經理室
    ，在編制上顯不相同，上訴人與訴外人吳有信雖均稱為副總
    經理，然前者為立大公司執行業務中樞之副總經理，後者為
    立大公司一級單位飼料事業部（屬飼料生產銷售之單位）之
    副總經理，兩者位階顯非等同。訴外人吳有信既在飼料產銷
    單位任職，雖名為副總經理，仍為附屬於立大公司飼料產銷
    單位之一員，則其以勞工身分，自勞工退休準備金專戶領取
    退休金，自無不合。上訴人以訴外人吳有信擔任立大公司副
    總經理亦有領取勞工退休金，進而主張其亦可自勞動退休準
    備金支領退休金之辯解，自不足採。
  (五)末按勞委會依勞基法第56條第4項訂定之「事業單位勞工退
    休準備金監督委員會組織準則」第6條明定，監督委員會主
    任委員由雇主就雇主代表中指派，綜理會務；副主任委員由
    勞工代表互選之，襄助主任委員處理會務（本院卷第58頁）
    。上訴人於退休時，其職位除副總經理外，尚擔任立大公司
    之員工退休準備金監督委員會之主任委員，此有被上訴人提
    出於高雄縣政府，且為上訴人所不爭執之切結書影本一紙可
    證，其上有上訴人於立大公司勞工退休準備金監督委員會主
    任委員欄下簽名、蓋章（本院卷第60頁）。而立大公司亦於
    89年10月11日以上訴人已於同年6月30日退休，其原擔任之
    該公司勞工退休準備金監督委員會主任委員一職指派訴外人
    賴旭遠擔任等語，有該公司台立字第00151號函在卷可考（
    本院卷第83、84頁），足見上訴人為立大公司勞工退休準備
    金監督委員會之雇主代表，顯非該公司之勞工，自不得依勞
    基法請領退休金。
  (六)上訴人於本院言詞辯論期日提出立大公司登記事項卡，主張
    登記之經理人僅總經理王汝晟一人，故伊非立大公司經理人
    云云。然公司與其員工之關係究係僱傭抑或委任，非以公司
    登記事項卡為唯一認定之依據，而係應就其間實際成立之關
    係為斷，質言之，具有從屬性而無獨立判斷職權者，歸類為
    僱傭關係之勞工；反之，則為委任關係而無勞基法適用之餘
    地。如前所述，依立大公司章程，上訴人為該公司委任之經
    理人，在授權範圍內，有管理公司事務及簽名之權，顯見上
    訴人處理立大公司之事務，具有獨立之裁量權，自非勞工，
    上訴人此部分主張無由為其有利認定之依據。
四、綜上所述，上訴人既非立大公司僱傭之勞工，自不能享受勞
    工退休準備金之給付，執行法院未將上訴人之退休金債權列
    入立大公司對於訴外人中央信託局股份有限公司之勞工退休
    準備金債權中分配，於法有據。原審所為上訴人敗訴判決，
    核無違誤，上訴意旨指摘原判決不當，求予廢棄，為無理由
    ，應予駁回。
五、本件事證已臻明確，兩造其餘主張陳述及所提之證據，經審
    酌後認無礙判決之結果，爰不逐一論列，併此敘明。
六、據上論結，本件上訴為無理由，依民事訴訟法第449條第1項
    、第78條，判決如主文。
中    華    民    國    95    年     5     月    2    日
            民事第四庭  審判長法  官  張劍男
                              法  官  丁蓓蓓
                              法  官  游明仁
正本係照原本作成。
不得上訴。
中    華    民    國    95    年     5     月    3    日
                              書記官  于  誠


司法院資訊處製作；財團法人民間司法改革基金會備份。
